ACORDAO-COMPLETO-2456683

ACÓRDÃO 8624/2021 ATA 19/2021 - PRIMEIRA CÂMARA

VISTOS, relatados e discutidos estes autos de aposentadoria concedida pela Universidade Federal de Goiás,
ACORDAM os Ministros do Tribunal de Contas da União, reunidos em sessão da Primeira Câmara, diante das razões expostas pelo Relator, com fundamento no art. 71, inciso III, da Constituição Federal e nos arts. 1º, inciso V, e 39, inciso II, da Lei 8.443/1992, em:
9.1. determinar à Sefip que:
9.1.1. faça consignar, na base de dados do sistema e-Pessoal, a anotação de registro tácito do ato tratado neste processo;
9.1.2. adote, nos termos do subitem 9.2.1 do Acórdão 122/2021-TCU-Plenário, as medidas pertinentes com vistas à revisão de ofício do ato de alteração de aposentadoria da sra. Maria Beatriz Ribeiro Costa, levando em conta, para tanto, a irregularidade identificada nestes autos;
9.1.3. investigue a natureza e a exação da rubrica "DECISÃO JUDICIAL TRANS JUG APO", incluída nos proventos da inativa após a edição do referido ato de alteração, adotando as providências cabíveis para sua eventual regularização, se for o caso.

Apreciação, para fins de registro, de alteração de aposentadoria promovida pela Universidade Federal de Goiás.

Primeira Câmara

Universidade Federal de Goiás.

3. Interessada: Maria Beatriz Ribeiro Costa (XXX.045.901-XX).

13.1. Ministros presentes: Vital do Rêgo (na Presidência), Benjamin Zymler (Relator) e Jorge Oliveira.
13.2. Ministro-Substituto convocado: Marcos Bemquerer Costa.
13.3. Ministro-Substituto presente: Weder de Oliveira.

BENJAMIN ZYMLER

Adoto como relatório, com os ajustes de forma pertinentes, a instrução elaborada no âmbito da Secretaria de Fiscalização de Integridade de Atos e Pagamentos de Pessoal e de Benefícios Sociais (Sefip) , a qual contou com a anuência dos dirigentes da unidade técnica e do representante do Ministério Público nos autos:
"INTRODUÇÃO
Trata-se de ato de aposentadoria, submetido, para fins de registro, à apreciação do Tribunal de Contas da União (TCU) , de acordo com o art. 71, inciso III, da Constituição Federal.  O ato foi cadastrado e disponibilizado ao TCU por intermédio do Sistema e-Pessoal, na forma dos arts. 2º e 4º da Instrução Normativa TCU 78/2018.
O ato desse processo pertence à Universidade Federal de Goiás.
EXAME TÉCNICO
Procedimentos aplicados
Os procedimentos para exame, apreciação e registro de atos de pessoal encontram-se estabelecidos na Instrução Normativa TCU 78/2018 e na Resolução TCU 206/2007.
....................................................................................................................................................................
Exame das Constatações
Ato: 50732/2020 - Interessada: MARIA BEATRIZ RIBEIRO COSTA
	Constatações e análises: 
	a) A categoria de tempo ponderado (atividades perigosas, insalubres ou penosas) não está amparada na jurisprudência do TCU, pois não foi deferida para 'Profissional de saúde com profissão regulamentada', ou para servidor com regime jurídico anterior à Lei 8.112/1990 diferente de CLT ou posterior a 11/12/1990.
	Justificativa do Gestor de Pessoal: Não há. Verificação efetuada no âmbito do TCU.
Análise da unidade técnica (Sefip/TCU) : Fato apontado não interfere na análise do ato.
	b) Categoria de tempo ponderado (tempo ficto) 'Atividades perigosas, insalubres ou penosas' sem suporte em 'Laudo Pericial' ou outro documento comprobatório.
	Justificativa do Gestor de Pessoal: Não há. Verificação efetuada no âmbito do TCU.
	Análise da unidade técnica (Sefip/TCU) : Não há comprovação da regularidade da averbação do tempo laborado em condições insalubres. Sem o referido período, a alteração não pode ser considerada legal.
	c) O tempo líquido (em anos, meses e dias) é insuficiente para atendimento do requisito tempo de serviço/contribuição para fins de aposentadoria exigido pelo fundamento legal.
Justificativa do Gestor de Pessoal: A servidora possui, conforme mapa do tempo, 31 anos, 8 meses, 14 dias de tempo de contribuição, sendo que o fundamento pede 30 anos de contribuição, se mulher.
	Análise da unidade técnica (Sefip/TCU) : Não há comprovação da regularidade da averbação do tempo laborado em condições insalubres. Sem o referido período, a alteração não pode ser considerada legal.
	d) Houve o registro de pelo menos uma rubrica com 'Denominação para análise pelo TCU = Vantagem de caráter pessoal (82106 - VPNI ART.62-A LEI 8112/90 - AT (Vantagem de caráter pessoal - VPNI art. 62-A Lei 8.112/90) - R$ 55,44) '.
	Justificativa do Gestor de Pessoal: Não há. Verificação efetuada no âmbito do TCU.
	Análise da unidade técnica (Sefip/TCU) : A concessão da vantagem de quintos ou décimos está em consonância com a jurisprudência deste Tribunal e os critérios das Leis 8.911/1994 e 9.624/1998 (os períodos anteriores a 8/4/1998 são suficientes para a incorporação da vantagem de quintos) .
	e) Existe rubrica nos proventos atuais (Contracheque Siape) classificada com 'Denominação para análise pelo TCU' do tipo 'Vantagem de caráter pessoal' ou 'Decisão judicial' que não foi informada no ato submetido a registro. 
	Justificativa do Gestor de Pessoal: Não há. Verificação efetuada no âmbito do TCU.
	Análise da unidade técnica (Sefip/TCU) : Não há informação acerca da natureza da rubrica. No entanto, a referida não constava da remuneração da inativa no momento da aposentadoria.
	f) Ato e-Pessoal em substituição a ato Sisac devolvido de acordo com comunicado da presidência do TCU.
	Análise da unidade técnica (Sefip/TCU) : Ato em substituição a ato SISAC devolvido com entrada original no TCU na data de 13/4/2016.
	Encaminhamento do ato: 
	Considerar ILEGAL e recusar registro do ato de aposentadoria de MARIA BEATRIZ RIBEIRO COSTA.
CONCLUSÃO
A abrangência e a profundidade das verificações levadas a efeito fundamentam convicção de que o ato 50732/2020 pode ser apreciado pela ilegalidade, em razão das irregularidades apontadas no item Exame das Constatações desta instrução, que representam afronta à legislação e à jurisprudência de referência.
O aludido ato deu entrada neste Tribunal há menos de cinco anos (...) .
PROPOSTA DE ENCAMINHAMENTO
Ante o exposto, com fundamento no art. 71, inciso III, da Constituição Federal, no art. 1º, inciso V, art. 39, incisos I e II, da Lei 8.443/1992 e art. 260 do Regimento Interno, propõe-se: 
considerar ILEGAL e recusar registro do ato de aposentadoria de MARIA BEATRIZ RIBEIRO COSTA do quadro de pessoal da Universidade Federal de Goiás, com base nos arts. 71, inciso III, da Constituição Federal, 1º, inciso V, e 39, inciso II, da Lei 8.443/1992 e 260, § 1º, do Regimento Interno;
com fulcro no art. 262, caput, do Regimento Interno deste Tribunal, determinar à Universidade Federal de Goiás que: 
emita novo ato, livre da irregularidade ora apontada, em substituição ao ato de aposentadoria de MARIA BEATRIZ RIBEIRO COSTA, submetendo-o à nova apreciação por este Tribunal, na forma do artigo 260, caput, também do Regimento;
informe o teor do acórdão que vier a ser prolatado, encaminhando ao TCU, no prazo de trinta dias, comprovante da data de ciência pela interessada, nos termos do art. 4º, § 3º, da Resolução TCU 170/2004;
dispense a devolução dos valores indevidamente recebidos de boa-fé até a data da ciência, pela Universidade Federal de Goiás, do acórdão que vier a ser proferido, com base no Enunciado 106 da Súmula da Jurisprudência do TCU."
É o relatório.

não há

Procurador Júlio Marcelo de Oliveira.

ALTERAÇÃO DE APOSENTADORIA. REGISTRO TÁCITO. ELEVAÇÃO DA PROPORCIONALIDADE DOS PROVENTOS MEDIANTE O CÔMPUTO DE TEMPO FICTO ASSOCIADO AO LABOR EM CONDIÇÕES ESPECIAIS. NÃO COMPROVAÇÃO POR DOCUMENTAÇÃO IDÔNEA. PRESCRIÇÃO DO FUNDO DE DIREITO À REVISÃO DA CONCESSÃO INICIAL. DETERMINAÇÃO PARA INSTAURAÇÃO DE PROCEDIMENTO DE REVISÃO DE OFÍCIO.

APOSENTADORIA (APOS)

Secretaria de Fiscalização de Integridade de Atos e Pagamentos de Pessoal e de Benefícios Sociais (Sefip).

Em exame, alteração promovida pela Universidade Federal de Goiás na aposentadoria da sra. Maria Beatriz Ribeiro Costa. O ato foi editado para elevar a proporcionalidade dos proventos da ex-servidora mediante o cômputo de tempo ficto associado ao exercício de atividades profissionais em condições insalubres ou penosas.
2.	A Secretaria de Fiscalização de Integridade de Atos e Pagamentos de Pessoal e de Benefícios Sociais (Sefip) propugna a negativa de registro do ato, porquanto não comprovado, por documentação idônea, o efetivo labor em condições especiais.
3.	O Ministério Público põe-se de acordo.
4.	Em que pese o posicionamento defendido nos pareceres, impende reconhecer, nesta oportunidade, o registro tácito da concessão aqui tratada, em linha com o entendimento fixado pelo Supremo Tribunal Federal (STF) - em regime de repercussão geral - no Recurso Extraordinário 636.553. 
5.	Com efeito, recebido nesta Corte em 13/4/2016 (cf. item 9.2.3 da instrução; peça 4, p. 2) , o título de alteração de aposentadoria apenas foi analisado no mérito pela Sefip em 17/12/2020, o que inviabilizou sua apreciação conclusiva ainda dentro do quinquênio.
6.	Sem embargo, uma vez identificadas possíveis irregularidades na concessão (ausência de documentação comprobatória do exercício de atividades em condições especiais pela ex-servidora, fato combinado com a prescrição do fundo de direito à melhoria dos proventos, porquanto efetuada mais de dez anos depois da concessão original) , cabe determinar à unidade técnica - à semelhança do encaminhamento adotado no Acórdão 122/2021-TCU-Plenário - que dê início imediato aos procedimentos de revisão de ofício.
7.	Na ocasião, também deverá ser investigada a pertinência do pagamento contemporâneo à inativa da rubrica "DECISÃO JUDICIAL TRANS JUG APO", no valor de R$ 214,35.
	Diante do exposto, voto no sentido de que este Colegiado adote a deliberação que ora submeto a sua apreciação.
TCU, Sala das Sessões Ministro Luciano Brandão Alves de Souza, em 8 de junho de 2021.
BENJAMIN ZYMLER 
Relator